ACORDAO-COMPLETO-2432399

ACÓRDÃO 4020/2021 ATA 7/2021 - PRIMEIRA CÂMARA

VISTOS, relatados e discutidos estes autos de Tomada de Contas Especial instaurada pelo Instituto Nacional de Colonização e Reforma Agrária (Incra) , em desfavor da Sra. Maria Romana Gonçalves Reis, prefeita do Município de Augusto Correa/PA na gestão 2013-2016, em razão da não aprovação da prestação de contas final do Convênio 778139/2012, que teve por objeto a execução de obras de recuperação/complementação de 27 km de estradas vicinais de acesso à RESEX Marinha Arai-Peroba, 
ACORDAM os Ministros do Tribunal de Contas da União, reunidos em sessão de 1ª Câmara, ante as razões expostas pelo Relator, em:
9.1. considerar elidida a responsabilidade inicialmente imputada à Sra. Maria Romana Gonçalves Reis e jugar regulares com ressalvas as suas contas, devendo a entidade concedente adotar as medidas previstas no art. 16, inciso I, da IN/TCU 71/2012;
9.2. dar ciência desta deliberação à responsável e ao Instituto Nacional de Colonização e Reforma Agrária (Incra) .

Tomada de Contas Especial instaurada pelo Instituto Nacional de Colonização e Reforma Agrária (Incra), em razão da não aprovação da prestação de contas final de Convênio, que teve por objeto a execução de obras de recuperação/complementação de estradas vicinais.

Primeira Câmara

Prefeitura Municipal de Augusto Corrêa - PA.

3. Interessado/Responsáveis:
3.1. Interessado: Instituto Nacional de Colonização e Reforma Agrária (00.375.972/0001-60).
3.2. Responsáveis: Maria Romana Gonçalves Reis (XXX.181.782-XX); Prefeitura Municipal de Augusto Corrêa - PA (04.873.600/0001-15).

Ministro-Substituto Weder de Oliveira

13.1. Ministros presentes: Walton Alencar Rodrigues (Presidente), Benjamin Zymler, Vital do Rêgo e Jorge Oliveira.
13.2. Ministro que não participou da votação: Vital do Rêgo.
13.3. Ministro-Substituto convocado: Weder de Oliveira (Revisor).
13.4. Ministro-Substituto presente: Augusto Sherman Cavalcanti (Relator).

ACORDAO-COMPLETO-2479901

Acórdão de Relação 8432/2021 - Primeira Câmara

Acórdão de Relação

AUGUSTO SHERMAN

Adoto, como relatório, excerto da instrução elaborada por Auditor Federal lotado na Secex-TCE (peça 82) , anuída pelos dirigentes da unidade (peças 83-84) , bem como o Parecer parcialmente convergente do MP/TCU (peça 85) , da lavra da e. Procuradora-Geral Cristina Machado da Costa e Silva: 
"INTRODUÇÃO
1.	Trata-se de Tomada de Contas Especial instaurada pelo Instituto Nacional de Colonização e Reforma Agrária (Incra) , em desfavor da Sra. Maria Romana Gonçalves Reis, prefeita do Município de Augusto Correa/PA na gestão 2013-2016, em razão da não aprovação da prestação de contas final do Convênio 778139/2012 (peça 9) , celebrado entre o Incra e o Município de Augusto Correa/PA, que teve por objeto a execução de obras de recuperação/complementação de 27 km de estradas vicinais de acesso à RESEX Marinha Arai-Peroba, no Município de Augusto Correa/PA, em área vinculada ao Programa Nacional de Reforma Agrária.
HISTÓRICO	
2.	Para a execução do objeto foi prevista a quantia de R$ 1.486.286,39, sendo R$ 1.450.000,00 à conta do concedente e R$ 36.286,39 referentes à contrapartida. A vigência foi fixada em 360 dias, contados a partir da publicação do extrato no Diário Oficial da União (peça 9, p. 3, e peça 10) . Consta no Sistema de Gestão de Convênios e Contratos de Repasse (Siconv)  que a vigência foi prorrogada de ofício por 140 dias, considerando atraso no repasse dos recursos, findando em 5/1/2015. A prestação de contas final deveria ser apresentada no prazo máximo de sessenta dias após o término do prazo de vigência do convênio (peça 9, p. 4) .
3.	Os recursos federais foram liberados mediante as Ordens Bancárias 2012OB803211, 2013053301730, 2014OB800961 e 2014OB800962, de 31/12/2012, 30/8/2013, 13/6/2014 e 13/6/2014, respectivamente, nos valores de R$ 483.333,34, R$ 483.333,33, R$ 33.333,33 e R$ 450.000,00 (peça 12) .
4.	O objeto foi fiscalizado pelo Incra, consoante Relatório Final de Vistoria Técnica, datado de 28/3/2014 (peça 13) , tendo sido confirmado que as estradas vicinais se encontravam conforme os padrões e normas técnicas exigidas, com 100% da obra concluída, segundo registros fotográficos. O Termo de Aceitação de serviços e obras de engenharia, datado de 8/4/2014, consta à peça 16.
5.	Por meio de Ofício (peça 15) , o Incra notificou a Sra. Maria Romana Gonçalves Reis para que inserisse a prestação de contas no Siconv.
6.	Em 9/8/2017 foi elaborada análise financeira (peça 14) , concluindo pela instauração de TCE.
7.	Diante do não saneamento das irregularidades apontadas e da não devolução dos recursos, instaurou-se a Tomada de Contas Especial. No Relatório de TCE (peça 29) concluiu-se que o prejuízo importaria no valor total dos recursos repassados (R$ 1.450.000,00) , imputando-se responsabilidade à Sra. Maria Romana Gonçalves Reis, em razão da não aprovação da prestação de contas final do convênio.
8.	O Relatório de Auditoria 102/2017 da Controladoria Geral da União (peça 30) chegou às mesmas conclusões. Após serem emitidos o Certificado de Auditoria, o Parecer do Dirigente e o Pronunciamento Ministerial (peças 31, 32 e 33) , o processo foi remetido a esse Tribunal. 
9.	Após diversas instruções (peças 36, 43 e 55) , houve nova análise dos autos (peça 69) , tendo sido proposto o julgamento pela irregularidade das contas em razão da não apresentação de documentação na prestação de contas que comprovasse o nexo de causalidade entre os recursos e as despesas realizadas na execução do objeto.
10.	A Unidade Técnica se manifestou de acordo com a proposta formulada pelo auditor, a qual contou com a anuência do titular da Sec-TCE/D3 (peças 70-71) . A representante do Ministério Público manifestou-se de acordo com a proposta oferecida pela Unidade Técnica (peça 72) .
11.	Todavia, o Relator dos autos, Ministro Augusto Sherman Cavalcanti, deixou de acolher a proposta (peça 73) , nos seguintes termos:
Trata-se de Tomada de Contas Especial instaurada pelo Instituto Nacional de Colonização e Reforma Agrária (Incra) , em desfavor da Sra. Maria Romana Gonçalves Reis, prefeita do Município de Augusto Correa/PA na gestão 2013-2016, em razão da não aprovação da prestação de contas final do Convênio 778139/2012, que teve por objeto a execução de obras de recuperação/complementação de 27 km de estradas vicinais de acesso à Resex Marinha AraiPeroba.
2. Referida avença contou com a previsão de recursos totais de R$ 1.486.286,39, sendo R$ 1.450.000,00 à conta do concedente - integralmente liberados (peça 12) - e R$ 36.286,39 referentes à contrapartida.
3. A vigência foi inicialmente fixada em 360 dias, contados a partir da publicação do extrato no Diário Oficial da União (peça 9, p. 3, e peça 10) , constando do Siconv prorrogação por 140 dias, considerando atraso no repasse dos recursos, findando-se em 5/1/2015 (peça 69, p. 1) .
4. O objeto foi fiscalizado pelo Incra, consoante Relatório Final de Vistoria Técnica, datado de 28/3/2014 (peça 13) , tendo sido confirmado que as estradas vicinais se encontravam conforme os padrões e normas técnicas exigidas, com 100% da obra concluída (peça 16) .
5. Já no âmbito desta Corte, após exame da análise financeira elaborada pelo ente repassador (peça 14) e demais elementos dos autos, a Secex-TCE (peça 36) entendeu que inexistia, nos autos, nexo causal entre os recursos recebidos e a obra executada, não havendo comprovação de que o objeto foi realizado utilizando-se os recursos repassados para tal finalidade.
6. Nestes termos foi promovida a citação da Sra. Maria Romana Gonçalves Reis (peça 39) , prefeita do Município de Augusto Correa/PA na gestão 2013-2016, a qual apresentou alegações de defesa à peça 42.
7. Na sequência, em virtude de ter identificado equívoco em um dos valores do débito, a unidade técnica promoveu nova citação da responsável (peças 46 e 47 e 49) , tendo-se apresentado novas alegações de defesa (peça 53-54) .
8. Na instrução de peça 55, a Secex-TCE examinou as alegações de defesa apresentadas pela Sra. Maria Romana Gonçalves Reis, resultando na proposta de realização de diligências ao Banco do Brasil e à Prefeitura Municipal de Augusto Correa/PA.
9. Isto porque considerou-se que o respectivo extrato bancário poderia esclarecer dúvidas acerca do nexo causal entre os recursos disponibilizados e a sua aplicação no objeto do convênio, elucidando se foram realizados pagamentos à empresa contratada, além de poder se apurar se houve saldo de aplicações financeiras. Ademais, buscou-se junto à municipalidade averiguar eventual existência de notas fiscais relativas ao convênio sob análise com recursos municipais, com o objetivo de assegurar que não houve irregularidade com a realização de despesa perante variados convênios ou em face da contabilidade municipal, dado que as notas fiscais dispostas no Siconv e à peça 18 estavam sem referência expressa ao número do convênio e não foram atestadas.
10. Assim, foram promovidas as diligências às peças 58-59, sendo que as respostas encaminhadas foram acostadas às peças 67-68.
11. Em sua derradeira instrução (peças 69-71) , a Secex-TCE propõe, com a chancela do Parquet especializado (peça 72) , julgar irregulares as presentes contas, aplicar à Sra. Maria Romana Gonçalves Reis a multa estatuída no artigo 57 da Lei Orgânica, bem como condenar a responsável ao ressarcimento ao erário - embora não tenha constado a composição do dano da sua proposta (peça 69, p. 8) .
12. Com as devidas vênias, deixo de acolher a referida proposta.
13. Ante a juntada aos autos das respostas às diligências (peças 64, 67 e 68) , especialmente dos extratos bancários fornecidos pelo Banco do Brasil, bem como a menção a tais elementos na derradeira instrução técnica (peça 69) , faz-se mister que, em atenção às garantias constitucionais do contraditório e da ampla defesa, a responsável tenha a oportunidade de se pronunciar em relação aos novéis elementos.
14. Ante o exposto, restituo os autos à Secex-TCE a fim de que, em acréscimo às citações realizadas, notifique a responsável quanto à inclusão das peças 64, 67 e 68, para que, querendo, apresente nova manifestação, no prazo de 15 dias, perante esta Corte.
15. Ao final de sua análise, deve a unidade técnica submeter os autos ao meu Gabinete, via MP/TCU, incluindo em sua instrução o exame de todas as alegações já apresentadas pela responsável nos presentes autos.
12.	Após ter sido notificada do Despacho por meio do Ofício 17273/2020-TCU/Seproc, de 23/4/2020 (peça 75) , a Sra. Maria Romana Gonçalves Reis apresentou sua defesa (peça 76) .
EXAME TÉCNICO
13.	Na resposta encaminhada pela responsável (peça 76) , em razão da decisão contida no despacho do Relator, bem como nas outras respostas encaminhadas anteriormente (peças 42 e 53) , constam os seguintes argumentos:
a) a prestação de contas do convênio foi realizada junto ao Incra, tendo sido anexada aos autos toda a documentação necessária para a comprovação dos gastos, inclusive o atestado de conclusão da obra (peça 76, p. 2-3) . No relatório final de vistoria técnica, datado de 28/3/2014 (peça 13) , consta que as estradas vicinais estavam dentro dos padrões e normas técnicas exigidas, tendo sido declarado que houve execução de 100% do objeto, tendo sido anexados registros fotográficos, demonstrando que os recursos foram revertidos em benefício da coletividade (peça 76, p. 3) . Esta Corte de Contas, em processos similares, já se manifestou em casos em que se constata ausência da prestação de contas de convênio, rechaçando o rigor excessivo de suas decisões, quando perceptível que o aproveitamento dos recursos restou comprovado por outros meios (peça 76, p. 3) . Os recursos recebidos trouxeram benefício à coletividade, auxiliando no escoamento da produção da agricultura familiar e no transporte escolar, sendo observados os princípios da eficiência e eficácia (peça 76, p. 4) .
Análise
Constata-se que não houve comprovação do nexo de causalidade entre os recursos e as despesas realizadas, motivo da realização da citação. O simples fato de conclusão das obras e sua aceitação pelo Incra não se presta a caracterizar a execução financeira do convênio, não se tratando, portanto, de mera exigência formal.
A respeito da necessidade do estabelecimento de nexo causal, transcreve-se trecho do Relatório exarado no TC Processo 007.410/2015-8:
7. Entendo que as conclusões do Ministério do Esporte e da unidade técnica, ao reconhecer o dano proveniente da falta de comprovação financeira, alinha-se fielmente à vetusta jurisprudência desta Corte, nos termos e pelas razões evocadas pelo Excelentíssimo Ministro Marcos Vilaça, no Voto condutor do Acórdão 3545/2006-TCU-Primeira Câmara:
'Além de comprovar a consecução do objeto avençado, cabe ao gestor estabelecer nexo entre a realização do objeto do convênio e os recursos recebidos para esse fim. De outro modo, poderia existir um objeto realizado por diversos recursos com a mesma prestação de contas, razão pela qual essas exigências não constituem mera formalidade, por se tratar do único meio de controle que permite atestar a boa e regular aplicação dos recursos públicos.'
Acerca da necessária comprovação da despesa, o Tribunal também entende que configura irregularidade grave a falta de identificação do convênio nas notas fiscais, porquanto tal prática permite a utilização do mesmo documento fiscal para justificar a realização da despesa perante variados convênios e, até mesmo, em face da contabilidade municipal. (Acórdão 2430/2017-TCU-1.ª Câmara - Rel. Min. Walton A. Rodrigues) . Observe-se que as notas fiscais que constam na peça 18 estão sem referência expressa ao número do convênio e não foram atestadas. Observa-se ainda que conforme constatado no Siconv, não foram gerados os relatórios de execução exigidos pelos artigos 72 a 74 da Portaria Interministerial MPOG/MF/CGU 507/2011.
Cumpre informar ter sido relatado na peça 69, que foi instaurada TCE pelo Incra em desfavor da Sra. Maria Romana Gonçalves Reis, prefeita do Município de Augusto Correa/PA na gestão 2013-2016, em razão da não aprovação da prestação de contas final do Convênio 778146/2012, celebrado em 10/12/2012 entre o Incra e a referida prefeito, tendo por objeto a execução de obras de recuperação/complementação de 28,10 km de estradas vicinais de acesso à RESEX Marinha Arai-Peroba, no Município de Augusto Correa/PA, em área vinculada ao Programa Nacional de Reforma Agrária (TC Processo 009.906/2018-5) . As contas da responsável foram julgadas irregulares. Foi relatado ainda que a existência daquele convênio, que tinha por objeto a execução de obras no mesmo local em que seriam realizadas as obras do convênio sob análise, reforça a necessidade de que deveria constar nas notas fiscais apresentadas pela convenente (peça 18) o número do convênio, as quais deveriam também ser atestadas, pois trata-se de elemento essencial para a liquidação da despesa e comprovação do efetivo fornecimento dos produtos, em vista do disposto nos artigos 62 e 63 da Lei 4.320/64.
b) as irregularidades dizem respeito a erros formais, que não desnaturam a efetiva execução da despesa sob o ponto de vista da legitimidade, da economicidade e da legalidade. Não houve malversação, desvio ou má aplicação de recursos, não restando configurado ato de improbidade (peça 76, p. 4) .
Análise
Verifica-se na peça 53, p. 5-6, que a responsável já havia alegado a ocorrência de erro formal. Segundo já relatado na peça 55, p. 6, o dever de prestar contas dos recursos públicos guarda natureza constitucional, estabelecendo o parágrafo único do art. 70 da CF/88 que 'prestará contas qualquer pessoa física ou jurídica, pública ou privada, que utilize, arrecade, guarde, gerencie ou administre dinheiros, bens e valores públicos ou pelos quais a União responda, ou que, em nome desta, assuma obrigações de natureza pecuniária'. A prefeita foi solicitada a prestar contas do convênio no Siconv, consoante o Ofício 389, de 29/5/2015, do Incra (peça 15) , verificando-se sua assinatura confirmando o recebimento da comunicação em 9/6/2015, estando ciente, portanto, do não cumprimento da obrigação após o término da vigência do ajuste. Constata-se, porém, na análise financeira do Incra (peça 14) , que a convenente não enviou a totalidade dos documentos, sendo asseverado na matriz de responsabilização (peça 28) que a apresentação da documentação foi parcial. Portanto, as contas não foram devidamente prestadas.
Constata-se que o julgamento das contas independe de ter havido ou não prática de ato de improbidade administrativa, conforme se constata em trecho do Relatório exarado no TC Processo 028.695/20094 (Acórdão 1697/2019-TCU-Plenário) , abaixo transcrito:
8.3. A jurisprudência desta Corte preleciona que:
O julgamento pela irregularidade das contas do responsável, com a consequente condenação para que ele promova o ressarcimento do dano ao erário, independe de ter havido ou não prática de ato de improbidade administrativa ou auferimento de vantagem pessoal em decorrência da gestão de recursos públicos. (Acórdão 10853/2018-TCU-Primeira Câmara, Relator Bruno Dantas.) 
c) a alimentação do Siconv era desempenhada por terceiros, que eram encarregados de prestar contas, não caracterizando enriquecimento ilícito ou má-fé (peça 76, p. 4) .
Análise
Esse ponto foi abordado na instrução de peça 55, oportunidade em que se concluiu que a responsável deveria responder por culpa 'in eligendo' em razão de falhas ocorridas. A análise se deu nos seguintes termos:
29.	Por outra via, se a Prefeita constituiu equipe que julgou qualificada para desempenho das funções, de forma a operar o SINCONV, e tal equipe falhou, responde objetivamente pela culpa 'in eligendo', eis que é responsável pela nomeação de servidores. Não há como justificar a ausência de documentos, sendo obrigação de qualquer gestor prestar as devidas contas e manter os documentos em boa ordem e guarda, ainda mais quando atua como Chefe do Poder Executivo até o final da vigência do convênio, ocasião em que deveriam ser prestadas as contas.
d) a análise das questões pontuadas deve ser feita à luz do formalismo moderado, da razoabilidade e da proporcionalidade (peça 76, p. 5) .
Em relação ao fato de que deveriam ser observados os princípios da razoabilidade e proporcionalidade, a responsável já havia feito alegação nesse sentido (peça 53, p. 9) . Os referidos princípios não devem ser aplicados ao caso sob análise, considerando a falta de comprovação do nexo causal entre os recursos repassados e as despesas efetuadas na consecução do objeto, por meio de relatórios de execução solicitados na prestação de contas, cópias de cheques e transferências realizadas e comprovação da aplicação da contrapartida. Não se trata, dessa forma, de adoção de critério estritamente legalista, pois se trata de documentação essencial à comprovação de que as despesas foram aplicadas no objeto do convênio.
14.	Conclui-se, pelo exposto, que as defesas encaminhadas pela Sra. Maria Romana Gonçalves Reis não se prestam a afastar as irregularidades apontadas, razão por que devem ser consideradas improcedentes.
Prescrição da Pretensão Punitiva
15.	Vale ressaltar que a pretensão punitiva do TCU, conforme Acórdão 1441/2016-TCU-Plenário, Relator: Benjamin Zymler, que uniformizou a jurisprudência acerca dessa questão, subordina-se ao prazo geral de prescrição indicado no art. 205 do Código Civil, que é de dez anos, contado da data de ocorrência da irregularidade sancionada, nos termos do art. 189 do Código Civil, sendo este prazo interrompido pelo ato que ordenar a citação, a audiência ou a oitiva dos responsáveis.
16.	No caso em exame, não ocorreu a prescrição, uma vez que a irregularidade sancionada ocorreu em 7/3/2015 (dia seguinte ao término do prazo para apresentação da prestação de contas) e o ato de ordenação da citação ocorreu em julho de 2018 (peça 39) .
CONCLUSÃO
17.	Em face da análise promovida na seção 'Exame Técnico', verifica-se que a responsável não logrou comprovar a boa e regular aplicação dos recursos.
18.	Tendo em vista que não constam dos autos elementos que permitam reconhecer a boa-fé da responsável ou a ocorrência de outras excludentes de culpabilidade, sugere-se que as suas contas sejam julgadas irregulares, nos termos do art. 202, § 6º, do Regimento Interno do TCU, com a imputação do débito atualizado monetariamente e acrescido de juros de mora, nos termos do art. 202, §1º do Regimento Interno do TCU, descontado o valor eventualmente recolhido, com a aplicação da multa prevista no art. 57 da Lei 8.443/1992.
PROPOSTA DE ENCAMINHAMENTO
19.	Diante do exposto, submetem-se os autos à consideração superior, propondo:
a) rejeitar as alegações de defesa da Sra. Maria Romana Gonçalves Reis (CPF XXX.181.782-XX) , prefeita do Município de Augusto Correa/PA na gestão 2013-2016;
b) julgar irregulares, nos termos dos arts. 1º, inciso I, 16, inciso III, alínea 'c', § 2º, da Lei 8.443/92, c/c os arts. 19 e 23, inciso III, da mesma Lei, e com arts. 1º, inciso I, 209, inciso III, 210 e 214, inciso III, do Regimento Interno/TCU, as contas da Sra. Maria Romana Gonçalves Reis (CPF XXX.181.782-XX) , prefeita do Município de Augusto Correa/PA na gestão 2013-2016, condenando-a ao pagamento das importâncias a seguir especificadas, atualizadas monetariamente e acrescidas dos juros de mora, calculadas a partir das datas discriminadas até a data do efetiva quitação do débito, fixando-lhe o prazo de quinze dias, para que comprovem, perante o Tribunal, o recolhimento das referidas quantias aos cofres do Instituto Nacional de Colonização e Reforma Agrária, nos termos do art. 23, inciso III, alínea 'a', da citada lei:
Quantificação do débito:
	Data da ocorrência
	Valor original
	Crédito/Débito

	31/12/2012
	R$ 483.333,34
	D

	30/8/2013
	R$ 483.333,33
	D

	13/6/2014
	R$ 483.333,33
	D

			Valor total do débito atualizado até 25/8/2020: R$ 2.358.070,94.
c) aplicar à Sra. Maria Romana Gonçalves Reis (CPF XXX.181.782-XX) , a multa prevista no art. 57 da Lei 8.443/92, c/c o art. 267 do RI/TCU, fixandolhe o prazo de quinze dias, a contar da notificação, para que comprove, perante o Tribunal (art. 214, III, a, do Regimento Interno do TCU) , o recolhimento da dívida aos cofres do Tesouro Nacional, atualizada monetariamente desde a data do acórdão que vier a ser proferido por este Tribunal até a do efetivo recolhimento, se pagas após o vencimento, na forma da legislação em vigor;
d) autorizar, desde logo, a cobrança judicial das dívidas, caso não atendidas a notificação, na forma do disposto no art. 28, inciso II, da Lei nº 8.443/92;
e) autorizar também, desde logo, se requerido, com fundamento no art. 26 da Lei 8.443/1992 c/c o art. 217, §§ 1º e 2º do Regimento Interno, o parcelamento das dívidas em até 36 parcelas, incidindo sobre cada parcela, corrigida monetariamente, os correspondentes acréscimos legais, fixando-lhe o prazo de quinze dias, a contar do recebimento da notificação, para comprovar perante o Tribunal o recolhimento da primeira parcela, e de trinta dias, a contar da parcela anterior, para comprovar os recolhimentos das demais parcelas, devendo incidir sobre cada valor mensal, atualizado monetariamente, os juros de mora devidos, no caso do débito, na forma prevista na legislação em vigor, alertando a responsável de que a falta de comprovação do recolhimento de qualquer parcela importará o vencimento antecipado do saldo devedor, nos termos do § 2º do art. 217 do Regimento Interno deste Tribunal;
f) enviar cópia do Acórdão a ser prolatado à Procuradoria da República no Estado do Pará, nos termos do § 3º do art. 16 da Lei 8.443/1992, c/c o § 7º do art. 209 do Regimento Interno do TCU, para adoção das medidas cabíveis; e
g) enviar cópia do Acórdão que vier a ser proferido ao Instituto Nacional de Colonização e Reforma Agrária e à responsável, para ciência, informando que a presente deliberação, acompanhada do Relatório e do Voto que a fundamenta, está disponível para a consulta no endereço www.tcu.gov.br/acordaos, além de esclarecer que, caso requerido, o TCU poderá fornecer sem custos as correspondentes cópias, de forma impressa.".
	
	Enfim o Parecer do MP/TCU (peça 85) : 
	"Trata-se de Tomada de Contas Especial instaurada pelo Instituto Nacional de Colonização e Reforma Agrária (Incra) em desfavor da Senhora Maria Romana Gonçalves Reis, ex-Prefeita do Município de Augusto Correa/PA, em razão da não aprovação da prestação de contas final do Convênio 778139/2012, celebrado para a execução de obras de recuperação/complementação de estradas vicinais em área vinculada ao Programa Nacional de Reforma Agrária.
2.	O exame empreendido pela Unidade Técnica resultou em proposta uniforme de julgar irregulares as contas da responsável, imputar-lhe débito correspondente ao valor total repassado por meio do ajuste, assim como aplicar-lhe a multa capitulada no art. 57 da Lei n.º 8.443/92 (Peças 82 a 84) .
3.	Em manifestação anterior nos autos, posicionamo-nos de acordo com a proposta alvitrada pela Secex-TCE (Peça 72) . No entanto, uma análise mais detida dos elementos constantes da prestação de contas em conjunto e confronto com os extratos bancários obtidos por meio de diligência ao Banco do Brasil nos leva presentemente a rever nosso posicionamento anterior e a propor encaminhamento distinto para o feito, especificamente quanto ao valor do débito.
4.	Cumpre inicialmente rememorar que o objeto do convênio foi fiscalizado pelo Incra, consoante Relatório Final de Vistoria Técnica (Peça 13) , tendo sido confirmado que as estradas vicinais se encontravam conforme os padrões e normas técnicas exigidas, com 100% da obra concluída.
5.	No que toca à suposta ausência de nexo de causalidade entre os recursos do convênio e as despesas realizadas, irregularidade que embasa a proposta de condenação formulada pela Unidade Técnica, consideramos que essa falha pode ser elidida na sua quase totalidade pelos elementos constantes dos autos.
6.	Com efeito, os extratos da conta corrente específica (Peça 68) revelam a emissão de ordens bancárias que guardam correspondência de valores e períodos com as notas fiscais emitidas pela empresa contratada para a execução das obras, G. C. N. Construções Ltda. - ME (Peça 18) , do seguinte modo:
	Nota Fiscal
	Ordens bancárias correspondentes

	N.º 325, de 5/2/2013, no valor de R$ 345.431,75 (Peça 18, p. 4) 
	N.º 670990000000, de 21/2/2013, no valor de R$ 345.431,75 (Peça 68, p. 3) 

	N.º 333, de 13/3/2013, no valor de R$ 141.402,08 (Peça 18, p. 3) 
	N.º 1275519000000, de 26/3/2013, no valor de R$ 134.331,98 (Peça 68, p. 4) 
N.º 3202229000000, de 3/7/2013, no valor de R$ 7.070,10 (Peça 68, p. 8) 

	N.º 400, de 10/9/2013, no valor de R$ 453.229,87 (Peça 18, p. 2) 
	N.º 4630332000000, de 10/9/2013, no valor de R$ 430.568,38 (Peça 68, p. 10) 
N.º 4631752000000, de 10/9/2013, no valor de R$ 22.661,49 (Peça 68, p. 10) 

	N.º 471, de 25/6/2014, no valor de R$ 504.634,13 (Peça 18, p. 1) 
	N.º 3326803000000, de 1/7/2014, no valor de R$ 504.634,13 (Peça 68, p. 20) 

7.	Remanescem, no entanto, pendentes de comprovação as despesas correspondentes às ordens bancárias n.ºs 4631733000000 e 4632846000000, datadas de 10/9/2013, nos valores de R$ 1.000,00 e R$ 17.271,58 (Peça 68, p. 10) , pelos quais a ex-Prefeita deve ser condenada em débito.
8.	Essa falha está consignada no Parecer Incra/SR-01/NCCR/N° 17/2017 nos seguintes termos: 'houve um pagamento indevido no valor de R$ 18.271,58 (dezoito mil, duzentos e setenta e um reais e cinqüenta e oito centavos) , valor pago sem o documento fiscal correspondente' (Peça 14, p. 3) .
9.	Ante o exposto, esta representante do Ministério Público de Contas manifesta-se de acordo com o encaminhamento formulado pela Unidade Técnica, no sentido de julgar irregulares as contas da responsável, condená-la em débito, assim como aplicar-lhe a multa prevista no art. 57 da Lei n.º 8.443/92 (Peças 82 a 84) , divergindo tão-somente quanto ao valor da condenação em débito, que deve ser limitado a R$ 18.271,58, com atualização monetária e juros de mora calculados a partir de 30/8/2013.".
	
	É o relatório.

8.1. Miguel Biz (15.409-B/OAB-PA) e outros, representando Maria Romana Gonçalves Reis; e   
8.2. Manoel Gomes Machado Júnior (9295/OAB-PA), representando Iraildo Farias Barreto e Prefeitura Municipal de Augusto Corrêa - PA.

Procuradora-Geral Cristina Machado da Costa e Silva.

TOMADA DE CONTAS ESPECIAL. EXECUÇÃO DAS OBRAS. NÃO COMPROVAÇÃO DA APLICAÇÃO. CITAÇÃO. NEXO DE CAUSALIDADE. RECONHECIMENTO PARCIAL. EXTRATOS BANCÁRIOS. NOTAS FISCAIS. REJEIÇÃO PARCIAL. DÉBITO PARCIAL. CONTAS IRREGULARES. MULTA.

TOMADA DE CONTAS ESPECIAL (TCE)

Secretaria de Controle Externo de Tomada de Contas Especial (SecexTCE).

Trata-se de Tomada de Contas Especial instaurada pelo Instituto Nacional de Colonização e Reforma Agrária (Incra) , em desfavor da Sra. Maria Romana Gonçalves Reis, prefeita do Município de Augusto Correa/PA na gestão 2013-2016, em razão da não aprovação da prestação de contas final do Convênio 778139/2012, que teve por objeto a execução de obras de recuperação/complementação de 27 km de estradas vicinais de acesso à Resex Marinha Arai-Peroba.
Referida avença contou com a previsão de recursos totais de R$ 1.486.286,39, sendo R$ 1.450.000,00 à conta do concedente - integralmente liberados (peça 12) - e R$ 36.286,39 referentes à contrapartida. 
A vigência foi inicialmente fixada em 360 dias, contados a partir da publicação do extrato no Diário Oficial da União (peça 9, p. 3, e peça 10) , constando do Siconv prorrogação por 140 dias, considerando atraso no repasse dos recursos, findando-se em 5/1/2015 (peça 69, p. 1) . 
O objeto foi fiscalizado pelo Incra, consoante Relatório Final de Vistoria Técnica, datado de 28/3/2014 (peça 13) , tendo sido confirmado que as estradas vicinais se encontravam conforme os padrões e normas técnicas exigidas, com 100% da obra concluída (peças 13 e 16) .
Já no âmbito desta Corte, após exame da análise financeira elaborada pelo ente repassador (peça 14) e demais elementos dos autos, a Secex-TCE (peça 36) entendeu que inexistia, nos autos, nexo causal entre os recursos recebidos e a obra executada, não havendo comprovação de que o objeto foi realizado utilizando-se os recursos repassados para tal finalidade.
Nestes termos foi promovida a citação da Sra. Maria Romana Gonçalves Reis (peça 39) , prefeita do Município de Augusto Correa/PA na gestão 2013-2016, a qual apresentou alegações de defesa à peça 42.
Na sequência, em virtude de ter identificado equívoco em um dos valores componentes do débito, a unidade técnica promoveu nova citação da responsável (peças 46 e 47 e 49) , tendo-se apresentado novas alegações de defesa (peça 5354) .
Na instrução de peça 55, a Secex-TCE examinou as alegações de defesa oferecidas pela Sra. Maria Romana Gonçalves Reis, resultando na proposta de realização de diligências ao Banco do Brasil e à Prefeitura Municipal de Augusto Correa/PA.
Naquela assentada, considerou a unidade técnica que o respectivo extrato bancário poderia esclarecer dúvidas acerca do nexo causal entre os recursos disponibilizados e a sua aplicação no objeto do convênio, elucidando se foram realizados pagamentos à empresa contratada, além de poder se apurar se houve saldo de aplicações financeiras. Ademais, buscou-se junto à municipalidade averiguar eventual existência de notas fiscais relativas ao convênio sob análise com recursos municipais, com o objetivo de assegurar que não houve irregularidade com a realização de despesa perante variados convênios ou em face da contabilidade municipal, dado que as notas fiscais dispostas no Siconv e à peça 18 estavam sem referência expressa ao número do convênio e não foram atestadas.
Assim, foram promovidas as diligências às peças 58-59, sendo que as respostas encaminhadas foram acostadas às peças 67-68.
Na sequência, por meio da instrução de peças 69-71, a Secex-TCE propôs, com a chancela do Parquet especializado (peça 72) , julgar irregulares as presentes contas, aplicar à Sra. Maria Romana Gonçalves Reis a multa estatuída no artigo 57 da Lei Orgânica, bem como condenar a responsável ao ressarcimento ao erário.
Por meio do Despacho de peça 73, deixei de acolher a referida proposta, por entender que as respostas às diligências (peças 64, 67 e 68) , especialmente os extratos bancários fornecidos pelo Banco do Brasil, foram juntadas aos autos em momento posterior à citação da responsável. Assim, determinei, em atenção às garantias constitucionais do contraditório e da ampla defesa, que, em acréscimo às citações já realizadas, fosse a responsável notificada quanto à inclusão das peças 64, 67 e 68, para que, querendo, apresentasse nova manifestação.
Na derradeira instrução (peças 82-84) , após ter examinado a novel manifestação da responsável (peça 76) , a Secex-TCE manteve a proposta anterior, no sentido de julgar irregulares as presentes contas, condenar a responsável ao ressarcimento ao erário pela integralidade dos valores repassados (R$ 1.500.000,00, em valores históricos) e aplicar à Sra. Maria Romana Gonçalves Reis a multa estatuída no artigo 57 da Lei Orgânica.
O MP/TCU, a seu turno, divergiu (peça 85) da unidade técnica por entender que o questionado nexo de causalidade pode ser suprido, em sua quase totalidade, a partir de elementos constantes dos autos, especialmente os extratos da conta corrente específica (peça 68) que revelariam correspondência entre os valores e períodos entre as ordens bancárias e as notas fiscais emitidas pela empresa contratada G. C. N. Construções Ltda. - ME (Peça 18) .
Aduz o Parquet especializado que tão-somente o valor de R$ 18.271,58 remanesceria pendente de comprovação, propondo-se, assim, o julgamento pela irregularidade das contas, a aplicação da multa e a condenação em relação à referida monta.
Com vênias à unidade instrutiva, endosso o Pronunciamento do MP/TCU. 
A partir da tabela elaborada à peça 85, é possível realizar o cotejo entre os valores efetivamente pagos com aqueles faturados pela empresa contratada do seguinte modo, sendo possível depreender a equivalência de valores e proximidade de datas:
	Nota Fiscal
	Ordens bancárias correspondentes

	N.º 325, de 5/2/2013, no valor de R$ 345.431,75 (Peça 18, p. 4) 
	N.º 670990000000, de 21/2/2013, no valor de R$ 345.431,75 (Peça 68, p. 3) 

	N.º 333, de 13/3/2013, no valor de R$ 141.402,08 (Peça 18, p. 3) 
	N.º 1275519000000, de 26/3/2013, no valor de R$ 134.331,98 (Peça 68, p. 4) 
N.º 3202229000000, de 3/7/2013, no valor de R$ 7.070,10 (Peça 68, p. 8) 

	N.º 400, de 10/9/2013, no valor de R$ 453.229,87 (Peça 18, p. 2) 
	N.º 4630332000000, de 10/9/2013, no valor de R$ 430.568,38 (Peça 68, p. 10) 
N.º 4631752000000, de 10/9/2013, no valor de R$ 22.661,49 (Peça 68, p. 10) 

	N.º 471, de 25/6/2014, no valor de R$ 504.634,13 (Peça 18, p. 1) 
	N.º 3326803000000, de 1/7/2014, no valor de R$ 504.634,13 (Peça 68, p. 20) 

Nestes termos, fiando-me na conclusão do ente repassador quanto à execução de 100% da obra, dentro dos padrões e normas técnicas exigidas (peça 13) , a despeito das falhas formais identificadas nas contas apresentadas, entendo que não subsiste dano ao erário em relação ao valor cujo nexo pode ser suprido pelo exame supra, o qual perfaz a cifra de R$ 1.444.697,83.
Por outro lado, pendem de comprovação as despesas correspondentes às ordens bancárias 4631733000000 e 4632846000000, ambas datadas de 10/9/2013, nos valores de R$ 1.000,00 e R$ 17.271,58 (Peça 68, p. 10) , as quais devem ser atribuídas à mandatária municipal no período, Sra. Maria Romana Gonçalves Reis, gestão 2013-2016.
Consoante aponta o Parquet, tal posicionamento alinha-se a uma das conclusões do Parecer Incra/SR-01/NCCR/N° 17/2017, o qual menciona que "houver (sic) um pagamento indevido no valor de R$ 18.271,58 (dezoito mil, duzentos e setenta e um reais e cinqüenta e oito centavos) , valor pago sem o documento fiscal correspondente" (Peça 14, p. 3) . 
Em relação a tal montante, as alegações de defesa apresentadas, examinadas pela unidade técnica nas instruções de peças 55, 69 e 82 - as quais incorporo, neste aspecto, às minhas razões de decidir -, foram incapazes de afastar a responsabilidade da ex-prefeita.
Assim, entendo que as presentes contas devem ser julgadas irregulares, com a condenação da ex-prefeita ao ressarcimento ao erário (R$ 18.271,58, em valores históricos) e a aplicação da multa legal.
 Em relação à data de atualização da parcela, adoto a data de 30/8/2013, suscitada pelo MP/TCU, na medida em que consiste na data de transferência da parcela de recursos federais relacionada aos pagamentos pendentes de comprovação. 
Por fim, destaco que deixo de carrear para a minuta de acórdão a proposição instrutória de autorizar-se, desde já, o parcelamento das dívidas imputadas, tendo em vista tratar-se de providência que somente deve ser adotada em face de solicitação do interessado. 
	Ante o exposto, manifesto-me por que o Tribunal aprove o acórdão que ora submeto à deliberação deste Colegiado.
TCU, Sala das Sessões Ministro Luciano Brandão Alves de Souza, em 9 de fevereiro de 2021.
AUGUSTO SHERMAN CAVALCANTI 
Relator

Na Sessão de 9/2/2021, o e. Ministro Weder de Oliviera pediu vista do presente feito, nos termos do art. 112 do RITCU, tendo na presente oportunidade divulgado voto revisor no sentido de considerar elididas as irregularidades imputadas a sra. Maria Romana Gonçalves Reis e jugar regulares com ressalvas as suas contas.
Diante das considerações do e. Ministro-Revisor, dada a reduzida materialidade do valor residual e da inexistência de indicativos de má-fé, agradeço a contribuição do e. Ministro-Revisor e acolho a proposta suscitada.
Ante o exposto, evoluindo minha posição inicial, acolho proposta que o e. Ministro Weder de Oliveira leva ao Colegiado. 
TCU, Sala das Sessões Ministro Luciano Brandão Alves de Souza, em tagDataSessao.
AUGUSTO SHERMAN CAVALCANTI 
Relator

Na Sessão de 9/3/2021, pedi vista do presente feito, nos termos do art. 112 do RITCU, ao atuar em substituição ao Ministro Vital do Rego, para melhor apreciar as conclusões do relator, Ministro Augusto Sherman Cavalcanti, no caso sob análise.
       Trata-se de tomada de contas especial instaurada pelo Instituto Nacional de Colonização e Reforma Agrária (Incra) contra a ex-prefeita do município de Augusto Correa/PA na gestão 2013-2016, Maria Romana Gonçalves Reis, em virtude da não aprovação da prestação de contas final do convênio 778139/2012, que teve por objeto a execução de obras de recuperação/complementação de 27 km de estradas vicinais de acesso à Resex Marinha Arai-Peroba.
Para sua consecução foi previsto um montante total de R$ 1.486.286,39, sendo R$ 1.450.000,00, de recursos federais, e R$ 36.286,39, de contrapartida municipal. Os recursos federais foram integralmente liberados mediante quatro ordens bancárias: 2012OB803211, 2013OB801730, 2014OB80096l e 2014OBS00962.
De acordo com o relatório final de vistoria técnica, consta que as estradas onde foram realizadas as obras encontram-se dentro dos padrões e normas técnicas exigidas pelo Incra, com a execução de 100% da obra concluída, conforme registros fotográficos anexos ao relatório (peça 12) .
No parecer Incra/SR-01/NCCE/17/2017 foi registrado que a prestação de contas do convênio não teria sido enviada (peça 13) .
Foi, então, instaurada a tomada de constas especial tendo sido a responsabilidade pela integralidade dos recursos repassados atribuída à chefe do executivo municipal à época, Maria Romana Gonçalves Reis. 
No âmbito desta Corte de Contas, a responsável foi regularmente citada para recolher o débito ou apresentar alegações de defesa quanto à irregularidade abaixo (peça 49) :
"Irregularidade: não comprovação da boa e regular aplicação dos recursos recebidos por força do convênio n. 778139/2012, celebrado em 20/12/2012 entre o INCRA e a Prefeitura Municipal de Augusto Correa/PA, em razão da omissão parcial no dever de prestar contas.
Dispositivos violados: parágrafo único do art. 70 da Constituição Federal; art. 93 do Decreto-Lei 200/67; arts. 72 a 74 da Portaria Interministerial 507/2011, e Cláusula Nona do Termo de Convênio.
Conduta: omitir-se parcialmente no dever de prestar contas dos recursos repassados mediante o convênio n. 778139/2012, celebrado em 20/12/2012 entre o INCRA e a Prefeitura Municipal de Augusto Correa/PA, não comprovando a boa e regular aplicação dos recursos, considerando a ausência de informações e documentos relativos à execução físico-financeira no Sistema de Gestão de Convênios e Contratos de Repasse - SICONV. 
Nexo de causalidade: a omissão parcial no dever de prestar contas dos recursos repassados por meio do convênio n. 778139/2012, propiciou a não comprovação da boa e regular aplicação dos recursos, resultando em danos ao erário no valor correspondente ao total dos recursos repassados.
Culpabilidade: a conduta omissiva da Sra. Maria Romana Gonçalves Reis (CPF 223.181.782-91) , Ex-Prefeita Municipal de Augusto Correa/PA (gestão 2013-2016) é reprovável, posto que há elementos indicativos da consciência da ilicitude praticada, porquanto a responsável foi notificada acerca da omissão no dever de prestar contas e as providências necessárias para o resguardo do patrimônio público, sendo razoável exigir da responsável conduta diversa daquela que adotou, considerando as circunstâncias que a cercavam, não estando albergada em nenhuma excludente de ilicitude."
Após a análise das alegações de defesa apresentadas pela responsável e realizadas medidas saneadoras, a Secex-TCE propôs julgar irregulares as contas da responsável, condená-la ao ressarcimento ao erário pela integralidade dos valores repassados e aplicar-lhe a multa prevista no art. 57 da LO/TCU.
O MP/TCU, representado pela procuradora-geral Cristina Machado da Costa e Silva, em sua manifestação regimental, considerou que os extratos de conta corrente específica e as notas fiscais emitidas pela contratada demonstrariam o nexo causal entre os recursos repassados e as despesas repassadas, restando pendente de comprovação somente o valor histórico de R$ 18.271,58 (peça 85) .
Em vista disso, propôs o ministério público o julgamento pela irregularidade das contas, a aplicação de multa e a condenação em débito por esse valor.
O relator acompanhou o posicionamento do MP/TCU.
De fato, como registraram o MP/TCU e o ilustre relator, Ministro Augusto Sherman Cavalcanti, os extratos bancários e as notas fiscais juntadas aos autos permitiram elidir parcela significativa do débito inicialmente atribuído à responsável, que foi reduzido de R$ 1.450.000,00 para R$ 18.271,58, ou seja, cerca de apenas 1,26% do valor inicial.
Além disso, conforme mencionei consta dos autos a informação de que as estradas onde foram realizadas as obras encontram-se dentro dos padrões e normas técnicas exigidas pelo Incra, com a execução de 100% da obra concluída. 
Não há, também, qualquer indício de locupletamento pessoal da gestora, ou de terceiros, nem de que a empresa tenha recebido menos do que o devido pela execução das obras, aspecto importante, como se verá a seguir.
Registro que, conforme levantado pelo MP/TCU e por minha assessoria, está comprovada a adequada conformidade temporal e de valores entre as ordens bancárias registradas nos extratos da conta e as notas fiscais emitidas pela empresa contratada para execução das obras, G.C.N. Construções Ltda - ME. A diferença de R$ 18.271,58, apontada pelo Parquet, corresponde à soma dos valores de R$ 17.271,58 e R$ 1.000,00, sem correlação com notas fiscais. 
Uma vez que o objeto do convênio, no valor de R$ 1.486.286,39 (peça 13) [footnoteRef:2], foi integralmente executado, a construtora teria direito a receber R$ 41.588,56 a mais do que a soma das notas constantes dos autos (R$ 1.444.697,83) .  [2:  Na verdade, um pouco mais, pois o valor do contrato era de R$ 1.487.865,13, conforme peça 14.] 
De outro lado, da conta do convênio foram emitidas ordens bancárias no valor total de R$ 1.462.969,41 (ai incluídos os R$ 18.271,58 referidos no item 12 acima) . 
Ou seja, considerando agora apenas as ordens bancárias, a construtora recebeu da conta do convênio menos do que teria direito pela execução de 100% das obras (R$ 1.486,286,39) restando ainda R$ 23.316,98 a serem pagos.
Nesse ponto, cabe observar que o município deveria aportar contrapartida no valor de R$ 36.286,39, mas só depositou na conta específica R$ 13.094,25. Isto é, faltaram R$ 23.192,14.
Esse valor restante da contrapartida corresponde quase exatamente ao valor que faltaria ser pago à construtora com recursos da conta do convênio, e que pode ter sido pago com recursos de contas da municipalidade, uma vez que não há indicativo de que a empresa tenha recebido menos do que o lhe era devido pela integral execução do contrato. 
Em síntese, o valor que havia de ser pago à construtora pela boa e regular execução de 100% das obras (R$ 1.486.286,39) corresponde ao total das ordens bancárias emitidas da conta do convênio (R$ 1.462.969,41) somado ao valor da contrapartida que o municipalidade deixou de aportar à contas específica (R$ 23.192,14) , sendo, portanto, bastante razoável presumir que não se trata de desvio de recursos do convênio ou de pagamento por serviços não prestados, mas, sim, de comprovação defeituosa da destinação de valor residual, de baixíssima materialidade, ao pagamento da execução das obras.
Nessa situação, seguindo encaminhamento que adotei no Acórdão 897/2014-TCU-Primeira Câmara no sentido de considerar afastada a responsabilidade da gestora municipal, em observância aos princípios da razoabilidade e da proporcionalidade, adotando-se as providências previstas no art. 16, I, da IN TCU 71/2012.
Na ocasião registrei:
"Quanto ao sr. [...], dado que não há indícios de locupletamento pessoal e que os recursos pendentes de comprovação são de fato imateriais em relação ao montante gerido, devem-se acatar as alegações de defesa, considerando-se elidida sua responsabilidade e adotando-se as providências previstas no art. 16, I, da IN/TCU 71/2012."
Conclusões nesse sentido, pela aplicação do princípio da proporcionalidade em tomadas de contas especiais, quando remanescer débito de pequena monta, já foram acolhidas por esta Corte em outras ocasiões.
Destaco, a título de exemplo, trecho das razões de decidir do Ministro Bruno Dantas no Acórdão 1518/2018-TCU-Primeira Câmara:
"Por sua vez, o Ministério Público junto ao TCU divergiu do posicionamento da unidade instrutiva no que concerne ao prefeito sucessor. Considerou desproporcional o julgamento pela irregularidade de suas contas ante a baixa materialidade do débito a ele cominado (R$ 1.109,20) . 
Corroboro a análise empreendida pela unidade instrutora, com a ressalva realizada pelo Ministério Público junto ao TCU. Devido ao insignificativo valor do débito atribuído a Acir dos Santos, à boa-fé verificada na ação judicial por ele movida e em respeito aos princípios da racionalização administrativa e da economia processual, entendo que este Tribunal deva dispensar o recolhimento do valor pendente, julgando regulares com ressalva as contas desse responsável, para que lhe seja dada a quitação, a exemplo dos acórdãos 8.483/2017 e 10.641/2015, ambos da Segunda Câmara."
Em linha análoga, excerto do voto que fundamentou o Acórdão 329/2019-TCU-Plenário, de relatoria do Ministro Benjamin Zymler:
"12. Conforme consignado no relatório precedente, a DFA/RJ geriu o montante de R$ 109.409.712,60 no exercício de 1998 (peça 9, p.5) , ao passo que a irregularidade apurada, no valor de R$ 143.357,99, representa aproximadamente 0,13% desses recursos.
13. Desse modo, em linha com o posicionamento da Secretaria de Recursos e do representante do Ministério Público, entendo que a irregularidade em questão não se reveste de gravidade suficiente para macular a gestão anual dos responsáveis apontados no TC Processo Processo 018.636/2005-7."
E, também, o Ministro Augusto Nardes, no voto do Acórdão 1283/2019-TCU-Segunda Câmara:
"29. Contudo, tendo vista a insignificância do débito remanescente em face do valor gerido (R$ 702.550,07) , correspondente a 0,86% desse total, tendo em conta a racionalização administrativa e a economia processual e com o objetivo de evitar que o custo da cobrança seja superior ao valor do ressarcimento, adoto a lição do Ministro Weder de Oliveira que, em observância aos princípios da razoabilidade e da proporcionalidade, ao relatar o Acórdão 897/2014-TCU-Plenário, que cuidou do Convênio nº 105/2001 do mesmo convenente, pugnou pelo julgamento das contas desse mesmo gestor pela regularidade com ressalvas, dando-lhe quitação.
30. Assim, quanto ao sr. Fernando Bezerra de Souza Coelho, dado que não há indícios de locupletamento pessoal e que os recursos pendentes de comprovação são de baixa materialidade em relação ao montante gerido, devem-se acatar parcialmente as alegações de defesa, considerando-se elidida a sua responsabilidade e adotando-se as providências previstas no art. 16, I, da IN/TCU 71/2012, que determina à autoridade competente a baixa da responsabilidade pelo débito nessas circunstâncias.
31. Dessa forma, propomos que sejam as suas contas julgadas regulares com ressalva, em razão da movimentação de recursos provenientes de diferentes acordos (Convênios 105, 106 e 112/2001) em uma mesma conta bancária, contrariando o disposto no art. 20 da Instrução Normativa STN 1/1997, dando-lhe quitação."
Diante do exposto, voto pela aprovação do acórdão que ora submeto à apreciação deste Colegiado:
"9.1. considerar elidida a responsabilidade inicialmente imputada à sra. Maria Romana Gonçalves Reis, e jugar regulares com ressalvas as suas contas, devendo a entidade concedente adotar as medidas previstas no art. 16, I, da IN/TCU 71/2012;
9.2. dar ciência desta deliberação à responsável e ao Instituto Nacional de Colonização e Reforma Agrária."
TCU, Sala das Sessões Ministro Luciano Brandão Alves de Souza, em 16 de março de 2021.
.
Weder de Oliveira
Revisor